【裁判字號】    92,家訴,1
【裁判日期】    920910
【裁判案由】    確認應繼分
【裁判全文】
臺灣澎湖地方法院民事判決  九十二年度家訴字第一號
    原      告  丁○○○
                戊○○○
                丙○○
    共      同
    訴訟代理人  己○○      住.
    被      告  甲○○      住.
                乙○○      住.
    共      同
    訴訟代理人  蘇新竹 律師
右當事人間請求確認應繼分事件，本院於中華民國九十二年八月二十七日辯論終結，
判決如下：
    主    文
原告之訴駁回。
訴訟費用由原告負擔。
    事    實
甲、原告方面：
壹、聲明：
一、確認被告所有如附表所示之土地，其中權利範圍各一十萬分之七二六六失其效力
    ，並回復為訴外人周項冬菊、陳周惠淑、周惠芳及兩造公同共有。
二、確認原告所回復之特留分受侵害額各為新台幣（下同）三十九萬三千四百一十八
    點七五元，係概括存在於其被繼承人周永全（身分證統一編號：Ｚ000000
    000號）全部遺產上。
三、請求被告應各將所有如附表所示之土地，其中權利範圍各一十萬分之七二六六辦
    理塗銷登記，並回復為訴外人周永全之全體繼承人即訴外人周項冬菊、陳周惠淑
    、周惠芳及兩造公同共有。
貳、陳述：
一、訴外人周永全於民國八十九年一月二十七日死亡，財產應由配偶即訴外人周項冬
    菊、長子即被告甲○○、次子即被告乙○○、長女即訴外人陳周惠淑、次女即訴
    外人周惠芳、三女即原告丁○○○、四女即原告戊○○○、五女即原告丙○○等
    八人共同繼承，依法每人就遺產各有特留分權利十六分之一。而訴外人周永全遺
    產總額，按照稅捐機關之計算，共計為一千一百五十三萬三千七百元，即每一繼
    承人之特留分數額應各為七十二萬零八百五十六點二五元。
二、訴外人周永全生前曾於八十六年七月二十五日，書立代筆遺囑，將所有坐落澎湖
    縣馬公市○○○段八一號（其後重劃為如附表所示二筆土地）價值八百九十一萬
    四千二百元之旱地所有權應有部分二五ＯＯ分之一六六Ｏ，分歸被告二人單獨繼
    承。因而，扣除前開土地後，所餘遺產每人純應繼分額為三十二萬七千四百三十
    七點五元，亦即除被告二人外，其餘繼承人特留分各有三十九萬三千四百一十八
    點七五元未受滿足，受有侵害。
三、原告三人就上述特留分之侵害行使扣減權後，如附表所示二筆土地侵害特留分之
    遺產分割指定方式，即當然失其效力，原告得依據物上請求權或不當得利請求權
    ，請求被告返還侵害特留分部分之土地。而依據目前土地公告現值換算，被告所
    有如附表所示應有部分各一十萬分之七二六六之二筆土地所有權，因侵害原告三
    人之特留分，被告各應辦理塗銷登記，並回復為被繼承人周永全之全部繼承人公
    同共有。
參、證據：提出戶籍謄本九份、土地登記謄本六件、地價謄本三件、遺產稅免稅證明
    書一紙、代筆遺囑一張、土地登記申請書一份為證。
乙、被告方面：
壹、聲明：原告之訴駁回。
貳、陳述：
一、原告已於八十九年六月三十日，就同一法律關係，提起本院八十九年度家訴字九
    號、臺灣高等法院高雄分院九十年度家上字第四四號確認特留分之訴，並經判決
    確定在案，此次再行起訴，違反民事訴訟法第四百條第一項規定，自非合法。
二、原告並無特留分遭到侵害。且特留分之扣減，以意思表示即可，無須以訴訟為之
    。故原告提起本件訴訟，欠缺權利保護要件。
參、證據：提出判決兩份，並聲請調閱本院八十九年度家訴字第九號、臺灣高等法院
    高雄分院九十年度家上字第四四號卷宗。
    理    由
壹、程序方面：
一、原告於八十九年六月三十日，曾對被告提起本院八十九年度家訴字九號確認特留
    分之訴，經判決駁回原告之訴後、再由臺灣高等法院高雄分院九十年度家上字第
    四四號駁回上訴確定在案。該件之最終聲明為：（一）確認原告對於被繼承人周
    永全之財產有特留分權利存在；（二）被告應協同原告就如附表所示土地持分各
    二五ＯＯ分之一Ｏ三點七五之應繼分，辦理繼承登記；（三）被告就前開土地持
    分各二五ＯＯ分之八三Ｏ之繼承登記應扣減為二五ＯＯ分之六二二點五。而本件
    聲明要旨略為：（一）確認原告對被繼承人周永全遺產之特留分權利遭受特定範
    圍之侵害；（二）確認被告就如附表所示土地所有權一部不存在；（三）被告應
    塗銷前項土地所有權繼承登記，並回復為全體繼承人公同共有。前後兩件之聲明
    交互對照，不盡相同，並無同一事件重行起訴之情形。因此，原告提起本件訴訟
    ，並未違反民事訴訟法第二百四十九條第一項第七款之起訴合法要件，被告為相
    反之主張，尚非可取。
二、本件被告未於最後言詞辯論期日到場，核無民事訴訟法第三百八十六條各款所列
    情形，依原告聲請，由其一造辯論而為判決。
貳、兩造不爭執之事實：
一、訴外人周永全於八十九年一月二十七日死亡，財產應由配偶即訴外人周項冬菊、
    長子即被告甲○○、次子即被告乙○○、長女即訴外人陳周惠淑、次女即訴外人
    周惠芳、三女即原告丁○○○、四女即原告戊○○○、五女即原告丙○○等八人
    共同繼承，依法每人就遺產各有特留分權利十六分之一。
二、訴外人周永全死亡時所遺留之積極財產，按照稅捐機關之計算，共計為一千一百
    五十三萬三千七百元。
三、訴外人周永全生前曾於八十六年七月二十五日，書立代筆遺囑，將目前重劃為如
    附表所示之二筆土地所有權應有部分二五ＯＯ分之一六六Ｏ，分歸被告二人繼承
    ，現已由被告二人辦妥繼承登記。
參、兩造爭執要旨：原告就訴外人周永全遺產之特留分權利，是否遭受侵害？如果遭
    受侵害，其範圍若干？應如何除去侵害？
肆、本院判斷：按應繼分係各繼承人對於遺產之一切權利義務所得繼承之比例，並非
    對於個別遺產之權利比例；特留分亦係概括存在於被繼承人之全部遺產上，並非
    具體存於各個標的物上。本件原告主張就訴外人周永全遺產之特留分權利遭受侵
    害，自應先概括統計全部應繼財產總額，其次算定特留分數額，再就原告實際取
    得之全部遺產數額與特留分數額相比較，以確認特留分權利是否遭受損害。然而
    ，根據原告起訴狀所列計算式，原告並未實際陳明自己取得之全部遺產數額，而
    是照抄某教科書設題時所使用之「繼承人之純應繼分額」計算自己應取得之遺產
    數額，造成原告僅就特定遺產（即如附表所示土地）計算特留分受侵害數額，並
    非就全部遺產概括計算。因此，在原告未清楚主張自己實際取得遺產數額前，自
    難認定原告之特留分權利已受侵害，更遑論被告另就訴外人周永全之應繼財產總
    額有所爭執。從而，原告主張特留分遭受侵害云云，尚無可取，其據此將受侵害
    範圍列入如附表所示之特定土地上，而訴請確認被告就如附表所示土地所有權一
    部不存在，並應塗銷土地所有權登記，更屬無據，自應駁回原告之訴。
伍、結論：原告之訴為無理由，依民事訴訟法第三百八十五條第一項前段、第七十八
    條、第八十五條第一項前段，判決如主文。
中      華      民      國    九十二    年      九      月      十      日
~B臺灣澎湖地方法院民事庭
~B    法      官  陳介安
右正本證明與原本無異。
如對本判決上訴，須於收受決正本後二十日內，提出上訴狀(須附繕本)。
中      華      民      國    九十二    年      九      月      十二    日
~B    法院書記官  劉竹苞


司法院資訊處製作；財團法人民間司法改革基金會備份。
